【裁判字號】    96,上更(一),35
【裁判日期】    970923
【裁判案由】    侵占等
【裁判全文】
臺灣高等法院刑事判決              96年度上更(一)字第35號
上  訴  人
即  被  告  己○○
選任辯護人  邵良正律師
上列上訴人因侵占等案件，不服臺灣士林地方法院90年度易字第
642號，中華民國92年1月30日第一審判決（起訴案號：臺灣臺北
地方法院檢察署88年度偵字第13325 號），提起上訴，判決後，
經最高法院第一次發回更審，本院判決如下：
    主  文
原判決撤銷。
己○○連續意圖為自己不法之所有，而侵占對於業務上所持有之
物，處有期徒刑壹年捌月。
    事  實
一、己○○自民國（下同）85年1月起至同年4月30日止（起訴書
    誤載為84年10月至85年6 月止），擔任設於臺北市○○○路
    ○段49號5樓國盛旅行社股份有限公司民生東路分公司（下稱
    國盛公司民生分公司，起訴書誤認為臺北市○○路139 號11
    樓國盛旅行社股份有限公司）之會計主任，主管以國盛公司
    民生分公司採用之科威資訊公司所設計之電腦程序密碼管理
    系統，處理該分公司會計之收、支帳款及記帳、審核、保管
    持有置放現金之保險箱鑰匙及密碼等業務（處理過程如附表
    一所示），亦係從事業務及以電子計算機處理會計資料之商
    業之主辦會計人員，竟基於概括之犯意，意圖為自己不法之
    所有，利用職務之便及保管國盛公司民生分公司收入現金之
    機會，未依國盛公司民生分公司會計作業原則，應將每日或
    2、3日所收入之現金存入該分公司在玉山商業銀行民生分行
    存款帳戶（帳號：0000000000000號） ，連續多次將其業務
    上持有之國盛公司民生分公司收入現金總額達新臺幣（下同
    ）537萬4459元、美金2萬2425元、港幣17萬0330元（以上新
    臺幣及美金、港幣換算新臺幣共計新臺幣659萬1336元 ，起
    訴書誤算新臺幣為635萬1069元 ）侵占入己，嗣為使該國盛
    公司民生分公司之帳目收支平衡免為該公司發覺，乃於業務
    上使用電子計算機處理會計資料之電腦記帳系統內，多次故
    意登錄或輸入不實資料，利用國盛公司民生分公司已列帳付
    款過之單據號碼（即ＯＰ序號），更改金額後重覆列帳為支
    出（詳見附表二(一)重覆登帳部分），且又虛列支出帳目（詳
    見附表二(二)虛列支出部分），不實之總金額帳面上達新臺幣
    635萬1069元 ，以圖掩飾其先前侵占公款之情事，足生損害
    於國盛公司會計帳目管理之正確性。嗣因國盛公司主管發現
    己○○自85年3 月後即遲未提出該公司之現金帳、日記帳及
    財務報表，該分公司前開存款帳戶現金存入狀況異常，察覺
    有異而另行聘任王珊珊於85年5月1日接替己○○職務，並將
    己○○調職及命其將尚未登載之帳目記入帳冊後加以查帳，
    始發現電腦帳冊之現金餘額與己○○實際交接給王珊珊現金
    之情形不符，經核對支出原始憑證後，始查知悉己○○侵占
    入己之金額高達新臺幣537萬4459元、美金2萬2425元、港幣
    17萬0330元 ，其中外幣換算新臺幣則共計新臺幣659萬1336
    元，少算24萬0267元。
二、案經國盛旅行社股份有限公司訴由臺灣臺北地方法院檢察署
    檢察官提起公訴，經臺灣臺北地方法院判決管轄錯誤，移送
    原審法院審理。
    理  由
壹、程序方面
一、被告以外之人於審判外之言詞或書面陳述，除法律有規定者
    外，不得作為證據。被告以外之人於偵查中向檢察官所為之
    陳述，除顯有不可信之情況者外，得為證據。公務員職務上
    製作之紀錄文書、證明文書，除顯有不可信之情況外，亦得
    為證據。又按被告以外之人於審判外之陳述，雖不符刑事訴
    訟法第159條之1至第159條之4之規定，而經當事人於審判程
    序同意作為證據，法院審酌該言詞陳述或書面陳述作成時之
    情況，認為適當者，亦得為證據；當事人、代理人或辯護人
    於法院調查證據時，知有刑事訴訟法第159條第1項不得為證
    據之情形，而未於言詞辯論終結前聲明異議者，視為有前項
    之同意，刑事訴訟法第159條之1、第159條之5第1項、第2項
    分別定有明文。經查，本院相關之供述或非供述證據，並無
    顯不可信之情況，檢察官、被告於準備程序及審理程序中對
    本案之供述及非供述證據（除告訴人所提告訴狀所附之4 張
    付款單外）均表示無意見而同意作為證據（本院卷第145 頁
    背面、第207 頁背面），本院審酌各該證據作成之狀況，亦
    認為適當，依前揭規定，本案相關之供述、非供述證據，均
    有證據能力。
二、按除刑事訴訟法第159條之1至第159條之3之情形外，除同法
    第159條之4第1、2款外之情形外，其他於可信之特別情況下
    所製作之文書，亦得為證據。查告訴人於88年6 月10日所提
    告訴狀所附付款單4 紙（臺灣臺北地方法院檢察署88年度偵
    字第13325號偵查卷第8 頁至第11頁）係因被告自85年4月底
    離開其會計主任之職務，經告訴人命被告補查帳，歷時2 年
    有餘，均未能補正問題帳目，告訴人始能就有關帳目資料中
    提出上開付款單以證明被告製作帳目之「重覆登帳」、「虛
    列帳目」之情形，而被告歷經偵、審均未能舉證證明上開付
    款單內容記載不實，依前揭情況下，告訴人所提上開付款單
    ，自屬可信，揆諸上開規定，自得為證據，而具證據能力。
三、本件告訴人指訴被告己○○所為犯罪之地點為設於臺北市○○○路○段49號5樓國盛旅行社股份有限公司民生東路分公司
    ，亦屬臺灣臺北地方法院所屬管轄之區域，臺灣臺北地方法
    院亦有管轄權，其認為無管轄權尚有誤會，合先敘明。
貳、實體方面
一、訊據上訴人固坦承其自民國85年1月起至同年4月30日止，擔
    任設於臺北市○○○路○段49號5樓國盛公司民生分公司會計
    主任（於85年5月1日轉任人事總務職務，迄至86年1 月間因
    生產而離職），國盛公司民生分公司採用科威資訊公司所設
    計之電腦程序密碼管理系統，其主管處理該分公司會計之收
    、支帳款及記帳、審核、保管持有置放現金之保險箱鑰匙及
    密碼等業務，處理過程如附表一所示等語，惟矢口否認有於
    業務上使用電子計算機處理會計資料之電腦記帳系統內，多
    次故意登錄或輸入不實資料及業務侵占等犯行，辯稱告訴人
    告訴伊資料不符時，伊已調離會計主任職務，不可能事後補
    電腦資料。況且電腦曾當機過資料已有變更。再者，伊只負
    責審核，調職前按月均有列印財務報表云云。被告辯護人則
    以：本件複雜性是涉及公司會計，應確認事情是何人做的，
    其中只要有一人動手腳，帳就說不清楚，但不能肯定何人動
    手腳，帳的部分王珊珊、連荔芬都承認有動過手腳，李香苓
    在地院陳述是王珊珊與她交接告訴她現金有短少，李香苓聽
    王珊珊說後才認定現金有短少，但本案自始到現在都沒有電
    腦帳，無法核對，告訴人提出之單據指認被告侵占，但單據
    都是經過改過後，原本就被刪掉，原本應有承辦人的名字，
    但印出資料並無承辦人姓名，被刪改過的資料無法看出原承
    辦人是誰，故不能以此證明被告犯罪。保險箱內現金應與電
    腦帳以供核對。李梓煌曾說曾向辛○○、丙○○領過二、三
    十萬，所以她們應是從保險箱拿出這大筆現金，卷內證據無
    法證明被告犯罪云云置辯。
二、經查：
  (一)上揭事實業經告訴人據國盛公司代表人壬○○及其代理人李
    梓煌、乙○○等人分別於偵查及審理中指訴稽詳，且有附表
    示二所示之被告在國盛公司電腦記帳系統中登錄不實資料單
    據在卷可稽，告訴人國盛公司係採電子計算機處理會計資料
    之商業，其收款及付款作業係採用科威電腦公司所設計之記
    帳系統，系統建置有每名員工之員工代號，再由員工自行設
    定進入系統之密碼，係依員工之等級設定可進入系統之程度
    ，在收付款部分係由各部門之ＯＰ人員輸入收款帳單及付款
    代墊單，輸入時電腦系統會自動給予單號，會計在列印帳表
    時，即可看出輸入人之資料，此據證人即科威公司人員連荔
    芬於偵審中證述（臺灣臺北地方法院檢察署88年度偵字第13
    325號偵查卷第51頁背面、原審卷第25頁至第31 頁）明確，
    並有告訴人所提如附表一所示之會計收付款作業流程圖可參
    （原審卷第54頁），證人連荔芬就其在協助查帳過程中，是
    查出帳目不平衡，收入帳款部分均有憑證，但虛帳是出現在
    支出部分，沒有支出原始憑證及承辦人員等情證述綦詳（臺
    灣臺北地方法院89年易字第178 號卷第93頁），復據證人即
    接手被告擔任國盛公司會計主任之王珊珊證稱：「應徵時國
    盛公司總經理告知年初迄今帳目均未理出來，自85年5月1日
    到職後，因到85年4 月底之資產負債表、日結表、月報表等
    會計資料均未移交，僅交付保險箱號碼及鑰匙，故自85 年5
    月從新分開作帳，被告則稱要補帳，因其許多帳目未按時記
    載，故電腦仍交給被告使用補帳，之後依據被告所補登完畢
    之電腦資料進行查帳，查核後發現現金部分有異，依照被告
    補帳後之電腦資料與與交接時之公司現金並不相符，因一般
    現金會存入銀行，但被告未將所收入之現金存入銀行，且與
    被告交接時，保險箱內並無現金，在查帳後發現帳目上有重
    覆付款及虛列之帳款之情形（詳見附表說明），發現查出之
    之帳目有異時，有請被告說明，但被告稱這些問題帳目是沖
    帳，她自己要找出帳目之問題，但卻未提出說明，並且有提
    供原始憑證供被告核對，但被告核對1、2個月後，仍未提出
    其所登載之『重覆登帳』部分之單據，被告在交接時並未說
    明報表及帳目無法提出係因會計即證人丙○○帳未作好，且
    會計即證人丙○○係負責收款資料輸入電腦之部分，現金則
    交由被告放置在保險箱中，現有問題的帳目則均係出現在『
    現金支出』部分」等語（前揭偵查卷第32頁背面、前揭臺灣
    臺北地方法院89年度易字第178 號卷第11頁至第20頁、原審
    卷第305頁至第314頁），參以證人即告訴人國盛公司之會計
    人員李香苓證稱國盛公司之會計作業，如將公司收入之現金
    存入銀行，則帳目上在借方會作『銀行存款』，貸方為『現
    金』，該款項則在『銀行存款』科目內記載（原審卷第 172
    頁），告訴人公司代理人乙○○則陳稱91年4 月25日所陳報
    之「國盛旅行社85年1 月1日至4月30日現金收支明細表」上
    所列帳目包括鄭州路總公司及民生東路分公司，內含現金及
    外幣，經查證總金額約700萬有問題（原審卷第120頁）。綜
    上所述堪信被告在將85年4 月30日交接給證人王珊珊業務時
    ，並未交付完整之會計資料，且未移交現金，而據告訴人陳
    報之清算結果，國盛公司之保險箱中在85年4 月30日應有現
    金（即尚未轉為銀行存款之部分）743萬0284 元，扣除被告
    所辯其未經手之鄭州路總公司部分，則民生東路分公司現金
    （含外幣）應有659萬1336元（按係新臺幣537萬4459元、美
    金2萬2425元以匯率27.5元換算為61萬6723元、港幣17萬033
    0元以匯率3.5元換算為60萬0154元，合計為新臺幣659萬133
    6 元，被告之辯護人於答辯狀認告訴人所陳報之短少現金僅
    537萬4459 元，係疏未將外幣現金算入所致，附此敘明），
    此與查核出之問題帳目635萬1069 元，極為相近，顯見告訴
    人公司現金之短少與支出帳目之虛增，應有所關聯。
  (二)次據85年間任職國盛公司民生東路分公司會計部門之證人丙○○於偵審中所證：「其擔任會計助理，負責應收帳款之輸
    入電腦工作，如帳目輸入有誤，需主管即被告始能修改，至
    於保險箱之密碼及鑰匙均僅被告持有，零用金則是由出納管
    理」（前揭偵查卷第64頁、臺灣臺北地方法院89年度易字第
    178 號卷第92頁），「當日收取現金結算後會交給被告，需
    當面點清，如被告請假，則鎖在辦公室個人抽屜，待被告返
    回公司時，再與被告點算，輸入帳目在審核後即鎖定，如有
    錯誤，需被告之密碼始能修改，此則由被告與其他部門主管
    協調更改，至於手寫單均是由被告處理，其僅負責處理電腦
    列印之單據，此部分需先由業務部門輸入資料」（原審卷第
    91、93、100頁） ，據此足見證人丙○○所負責係國盛公司
    收款部分之會計帳目登錄工作。又同係任職告訴人公司會計
    部門之證人辛○○於偵審中則證稱：「在公司擔任出納，是
    負責零用金管理及輸入公司主管簽可的單據後開票付款，每
    天的報表及憑證均要交給主管」（前揭偵查卷第64頁、前揭
    臺灣臺北地方法院89年度易字第178號卷第42、43頁），「
    並不負責公司原始付款資料之輸入，付款程序為依照業務部
    門開出之代墊單單號選擇項目，輸入電腦後會授與該筆代墊
    單一個『Ｉ單單號』，然後再開立支票付款，每筆付款之代
    墊單必須有主管之簽名及日期，始能付款，之後連同代墊單
    及支票逐層送主管審核用印，之後程序即與其無關，零用金
    則用於小筆雜項支出，需有支出單載明支出項目及經手人，
    且要有部門主管簽名，至於購買外幣部分，其未經手，但在
    記帳上，通常公司是直接以取款條之方式由玉山銀行帳戶中
    支出，因此記帳上是以銀行存款購買，不會記載『現金支出
    』，公司未曾以其所保管之現金買過外幣，也未經手過以大
    筆金額切機票之支出」等語（前揭偵查卷第64頁、前揭臺灣
    臺北地方法院89年度易字第178 號卷第42、43頁、原審卷第
    102頁至第105頁），此二名證人為被告之下屬，雖被告之辯
    護人以渠等與被告之本件犯行有利害關係，證言不可信云云
    而為被告辯護，然由被告所舉出之證人田嘉惠、戊○○、丁○○、庚○○等人，於臺灣臺北地方法院審理時，均無法明
    確證述曾向證人丙○○、辛○○領取過現金、外幣，按：「
    證人未親自到庭，僅以書面以代陳述者，因刑事訴訟法係採
    直接審理言詞審理之本旨有違，該項代替證言之書面，依刑
    事訴訟法第159 條規定，固不得作為證據，惟該條所限制者
    ，應係證人以書面代替到庭之陳述而已，若該證人曾經偵審
    機關訊問製有筆錄在卷，被告為證明該證人前為之證言，並
    非事實，而自透過錄音、錄影等方式蒐證，苟其採用之方法
    合於法定程序，所取得之書證、物證復無偽、變造或摻雜個
    人主觀意見之情形，則該錄音、錄影所錄取之聲音或畫面，
    既係憑機械力拍錄，未經人為操控，自有證據能力，法院得
    視為物證，依刑事訴訟法第164 條之規定，勘驗調查，如係
    以該錄音譯文或錄影畫面為證據資料，而該等譯文或畫面復
    經檢察官或法院勘驗，認為該錄音、錄影內容相符，製成勘
    驗筆錄附卷時，該筆錄即得視為書證，如已依刑事訴訟法第
    165條第1項規定，踐行調查證據程序，該勘驗筆錄亦非無證
    據能力」，雖有最高法院91年度台上字第2363號判決意旨可
    供參照，被告己○○固提出其與證人丁○○、庚○○、丙○○、辛○○、甲○○、戊○○之審判外電話錄音帶及譯文為
    證，但觀諸譯文中不乏證人記憶不清而被告一再誘導，甚至
    是被告以誘導記憶問題之方式，讓證人在被告一再誘導之追
    問下附和被告之提問而說出所需之答案，此種證人於審判外
    陳述，且摻雜有被告誘導詢問及個人主觀意見之情形，復與
    上開證人分別於偵、審中所為經具結證述之證詞有異，況證
    人丁○○於本院證以：「…我不記得曾於庭上表達有可能領
    外幣時，主管是不在…領款程序我真的不記得，會計部門有
    很多人，會計主管的名字都不太記得，領款程序我真的不太
    記得…」，「於89年2 月10日被告是否與我以電話通話，她
    問我有無與辛○○、丙○○領過外幣等情，因時間太久，我
    不記得了…」（本院卷第128頁正面、第209頁背面）；證人
    甲○○證稱：「…我所請款不因科目不同而異，均按照公司
    規定…我離開公司一段時間後，當時公司作業我不太清楚，
    被告打電話給我，我不太記得，當時她有告訴我會計部有那
    些人，我當下不太知道她用意，我祇是說有可能…」，「89
    年2 月10日被告打電話給我，我回答會幫我改帳單是小敏或
    小珊等對話，因時間太久，我已沒有印象…」（本院卷第12
    7頁正面、第209頁正面）；證人戊○○證述：「被告於89年
    2月10 日被告以電話與我對話內容，我已忘記，我不記得是
    否有說過這些話…」（本院卷第210頁正面），且上開3位證
    人對於證人丙○○亦均表示無庸對質（本院卷第210 頁正面
    ），互為參證以觀，上開3 位證人於電話中之對話係由被告
    誘導所致，自難遽信。依上開判決之意旨，上開3 位證人於
    電話之對話顯不足作為對被告有利之證據。另被告一再辯稱
    丙○○、辛○○亦可輸入電腦帳目及管理現金云云，然國盛
    公司之會計帳務系統，設有不同之權限等級，業經證人連荔
    芬於偵、審中證述無誤，被告是擔任會計主任之人，並非智
    慮淺薄，其應知道設權限密碼之目的即是要控管防弊，此為
    擔任主管之人的常識，被告豈能諉為不知，是按常理豈可能
    僅因偶而要請假之非屬常態之情況，即任意將主管權限密碼
    及保險箱鑰匙交給屬下？縱令被告為圖一時方便而將密碼及
    保險箱鑰匙暫交屬下保管，身為主管之人嗣後豈有不嚴加查
    核之理，被告所辯實是與常情相悖，且國盛公司民生分公司
    之帳目遲遲無法提出，業據證人王珊珊證述明確，已如前述
    ，倘若屬下有人上下其手，被告身為會計主管在數月期間竟
    毫未查悉，自難取信，顯見被告徒以證人丙○○、辛○○與
    其具有利害關係，證言不足採云云，應係卸責之詞。由證人
    丙○○、辛○○所證，足認在告訴人公司中同時掌管帳目及
    金錢之人，即為二人之上司，亦即擔任會計主任之被告。
  (三)又被告辯稱因告訴人公司之收支憑證可能遺失，才造成有重
    覆登帳或虛列帳目之情形，導致帳面上現金似有短少云云，
    然查：
  1.國盛公司民生分公司在作帳時，是將原始憑證附在傳票後面
    ，待簽核下來後，二者分開歸檔存放，此為被告於原審訊問
    時自承在卷（原審卷第79頁），倘在其遭調職而公司要其對
    帳，其發現告訴人方面列出問題帳目之原始憑證不見，應尚
    有傳票可供查證，此等爭議甚大之事項，被告在查無原始憑
    證之情況下，理應會再行查對傳票，然被告竟稱其僅查對原
    始憑證，未核對傳票，且是調職後查帳時才發現原始憑證遺
    失云云（原審卷第79頁），被告既係曾擔任國盛公司民生分
    公司會計主管，自係為熟稔該公司會計作業流程之人，於遭
    懷疑侵吞公款或作帳不實之際，衡情，應極盡所能查明核會
    計簿冊，豈會採取如此消極之作為而不去查對傳票？實與常
    情有違。
  2.倘若告訴人公司有遺失收入憑證之情形，則該收入憑證如在
    公司登帳前即已遺失，該筆收入資料便不會記錄在國盛公司
    民生分公司之會計帳目中，亦即國盛公司民生分公司在帳目
    上無該筆收入，如在登帳後憑證才遺失，則此時帳目已登錄
    、金錢已收進公司，均不致發生誤以為是被告虛列帳目之情
    事，何況本件發生會計帳目中有不實資料均係於支出部分。
  3.如遺失者為支出憑證，因本件有不實之帳目是出現在支出部
    分，倘在電腦登錄前即已遺失，則公司不致支付該筆款項，
    如在電腦登錄後憑證遺失，因原始憑證及傳票在登錄帳目後
    是分開存檔，已如前述，亦應不致一同遺失，然告訴人指出
    之重覆支出部分：是被告將業務人員之帳單號碼（有ＯＰ序
    號），重新製作一張會計付款單（Ｉ單），更改原始帳單之
    金額後，重覆在帳目上對該張帳單做付款之記錄，此部分告
    訴人已核對出帳單號碼之原始正確金額及實際登錄支付之付
    款單號（Ｉ單）等資料（詳見告訴人91年12月3 日庭呈總整
    理資料，原審卷第220 頁）；又虛列支出部分，被告則是在
    電腦帳上僅有會計部門之付款單號（Ｉ單），並無付款對象
    之登錄（即業務部門付款對象之原始帳單號碼），此部分亦
    有告訴人所整理之國盛公司民生分公司收、付款單（原審卷
    外放資料袋）可憑。顯見告訴人提出之電腦會計帳目中登錄
    不實之帳目，與憑證是否遺失無關，重覆登帳部分當然與原
    始付款憑證不符，至於虛帳部分則根本沒有原始支出憑證，
    否則帳目在輸入時即應有付款對象或業務人員之代號可查。
    綜上所述，堪信被告所稱原始憑證遺失才導致帳目不實之情
    ，純係卸責之詞。
  (四)至被告所辯交接時在證人丙○○處有許多手寫單未輸入電腦
    ，副總經理常向其拿大量現金切機票等等辯詞。然證人丙○○證稱僅處理電腦帳單及該公司收款部分之登錄電腦，未經
    手手寫單等語；告訴人公司之代理人乙○○陳稱：該公司為
    復興航空之關係企業，無需用現金去切機票等語，告訴人代
    理人即國盛公司前副董事長李梓煌於偵查中亦陳稱：「國盛
    公司業務往來主要係復興航空公司，均係以開票轉匯方式購
    票（前揭偵查卷第28頁背面），國盛公司百分之八十均係向
    復興航空公司買票，如果有向其他公司買，也很少，且會透
    過業務部，付款也是用支票（同上偵查卷第34頁）」等語，
    縱使副總經理李梓煌常用大量現金去切機票，被告身為一會
    計主管之人竟不知需要記下原始憑證或立刻開具請款單請李
    梓煌簽名確認以便記帳使用？又即使情況如何緊急，豈會不
    容許被告己○○花費短暫時間簽具一張請款單，請李梓煌簽
    認以作為記帳之憑據？被告所辯不僅空泛，且與常情大相違
    背，殊難令人採信。
三、本件告訴人國盛公司之所以懷疑及發現被告之侵占款項行為
    ，係因長期被告無法提出正常之國盛公司民生分公司日記帳
    及報表所致，告訴人於提出告訴時，亦將渠等認為被告侵佔
    公司款項之金額及重覆記帳與虛列帳目等情形一一提出詳細
    說明，此有告訴人歷次陳報資料可參，茲整理說明如下：
  (一)就告訴狀附表二(1)P4-1、(2)P4-2及(5)P4-4部分（附表二(一)重
    覆登帳部分），是被告將業務部門ＯＰ人員業已輸入過之支
    出帳目，在不詳時間重覆使用同一單號製作數額不同之支出
    ，此部分告訴人業已在91年4月25日及12月3日之陳報資料中
    ，將原始正確單據即帳單號碼（即ＯＰ序號）與正確付款金
    額逐一列出，經核對與告訴狀之三紙付款單：I0000000號（
    日期：85年4月15日）、I0000000（日期：85年3月15日）及
    I0000000號（日期：85年3 月31日）上所列金額均不相符，
    並經證人王珊珊於原審證述甚詳（原審卷第62頁至第75頁）
    ，該三紙付款單上所載之資料，顯為虛偽不實無訛。
  (二)就告訴狀附表(6)P4-4部分（附表二(二)(6)），是在會計部門之
    電腦作業中，直接輸入以一筆代付款，但實際上查無該筆付
    款單據，會計部門即直接輸入付款單Ｉ單單號後做付款，此
    部分據告訴狀所附之I0000000號（85年2 月20日）付款單上
    「代付款」欄位後方無任何ＯＰ人員輸入單號，與前開三紙
    付款單上形式不同，可知此部分是在無任何付款資料之情況
    下，由被告所虛增，直接由會計部門做付款，此即證人王珊
    珊於原審91年3月14日訊問時所證述之虛列帳款情形之一。
  (三)就告訴狀附表(3)P4-2副董暫支款69萬元部分（附表(二)(3)），
    係於國盛公司民生分公司85年3 月29日之I0000000號付款單
    中，然據告訴人查證，此筆暫支款項在該公司85年2 月27日
    之I0000000號付款單上已經當日做過沖銷，此於告訴人向臺
    灣臺北地方法院提出之89年8 月陳報狀中，已附有正確記錄
    之付款單，該筆暫支款總額應為275萬0520 元（存入中央信
    託局帳戶中），係分為二筆以匯款存入方式，二筆以現金即
    30萬0520元、69萬元之方式，在85年2 月27日即入帳還入國
    盛公司銀行帳戶中，此有該陳報狀所附之存摺影本（前揭臺
    灣臺北地方法院89年度易字第178號卷第181頁）為證，然在
    85年3 月29日之付款單上，確有現金69萬付款部分之記載，
    復經核對國盛公司之玉山銀行、彰化銀行甚至中信局之存摺
    影本於該日期前後均無69萬元之存提記錄，此一帳目之登錄
    顯為虛增之不實支出。
  (四)就告訴狀附表(4)P4-3：54萬4000元之購買外幣支出部分（附
    表(二)(4)），不實資料係出現在該公司85年4月6日之M0000000
    號收款單中，作帳方式為該公司以現金54萬4000元支出，購
    買美金，然實際上該筆美金係用國盛公司民生分公司在玉山
    銀行民生分行0000000000000 號帳戶中之銀行存款直接購買
    ，此有告訴人向臺灣臺北地方法院陳報之89年6月2日陳報狀
    所附之取款憑條及聯行往來收入傳票（同上卷第118 頁至第
    120 頁）上所載購買美金等字樣足以證明。倘如被告所辯可
    能是一筆以銀行存款購買，另一筆以現金購買，則該公司之
    會計帳目上，應有二筆外幣之收入，惟告訴人之查帳結果僅
    有一筆以現金購買美金之外幣收入，復經原審向玉山銀行函
    查於85年4月1日至4月5日間，國盛公司民生東路分公司及證
    人丙○○均無以現金購買美金之記錄，此有該銀行91年10月
    16日五民生（外）字第9100681號函（原審卷第182頁至第18
    5 頁），此依會計記帳方式，支出部分應是在該公司帳目之
    銀行存款科目下登載，在收入部分則是應在現金科目下登載
    外幣收入，亦據證人王珊珊於91年3 月14日原審訊問時證述
    明確，顯見此筆現金支出項目，係在銀行存款支出外，另行
    登錄之一筆不實現金支出。綜上所述，國盛公司之電腦帳目
    中計有如上諸多不實之支出帳目登錄，被告係國盛公司民生
    分公司會計部門之主管，握有審核帳目之責任及修改之權限
    ，倘非其為掩飾侵占公司公款之事實，豈會在數月中對於帳
    目之異常登錄狀況毫無查悉？
四、末據告訴人國盛公司民生分公司在前揭玉山銀行民生分行之
    0000000000000號存款帳戶存摺影本及往來明細，在85年1月
    至4月間僅7筆以現金存入之紀錄，相較於84年9 月開戶至同
    年底及85年5月1日，證人即國盛公司民生分公司接任被告會
    計主任職務之王珊珊接手後之存款記錄，均每日或2、3日即
    有現金存入，二者明顯有異，被告任會計主任之期間，該分
    公司之現金轉為銀行存款之方式明顯違常，且在被告請假之
    4 月15日及16日才有現金存入，何以在被告請假時，公司反
    而會正常存入現金？次據告訴人在91年4 月25日陳報之現金
    收支明細表，除去前述虛帳紀錄後，該分公司庫存現金（留
    在公司的現金）應有659萬1336 元，又現金存入銀行帳戶後
    ，在記帳上即轉記載在「銀行存款科目」下，而非「現金」
    科目，是在該公司之保險箱中應至少留有係新臺幣537萬445
    9元、美金2萬2425元（以匯率27.5元換算為61萬6723元）、
    港幣17萬0330元（以匯率3.5 元換算為60萬0154元，合計為
    新臺幣659萬1336 元，已另扣除明細表上鄭州路總公司之部
    分），然證人王珊珊係證稱被告未交接金錢給他，顯然該筆
    現金、外幣在被告保管中不翼而飛，此亦可解釋為何告訴人
    公司在將被告調職及命被告將憑證輸入完畢後，查帳發現之
    現金科目支出部分發生高達635萬1069 元之不實帳目（同上
    ），參以負責收款之證人丙○○所證，保管該公司存放於保
    險箱現金之人是被告，該公司之董事長、總經理、副總經理
    均未掌管現金，何有動機去製作前開不實之帳目記錄，又被
    告之屬下證人丙○○雖經手收款之現金，但因收款部分業務
    部門（ＯＰ輸入）會有輸入收款資料，倘證人丙○○上下其
    手，在會計主管查核時，即發現收款單上公司應有某筆款項
    之收入，然與實際交至主管之現金不符，立刻會遭發現，被
    告以證人丙○○或證人辛○○亦管現金等為辯，委不足採，
    已如前述。本件因國盛公司民生分公司之帳目登載及現金收
    、支管理，被告為會計部門之最高負責人，犯行具有極高度
    之隱密性，無目擊證人見被告以蠶食之方式將國盛公司民生
    分公司之現金中飽私囊，亦無目擊證人親見被告在電腦帳中
    重覆登帳及虛列支出帳目，然由告訴人公司提出之會計作業
    流程、現金收支明細及銀行存款等資料，均顯示僅被告有能
    力在長達數個月期間，將國盛公司民生分公司收入之現金挪
    用，並在會計帳目上，製作虛偽不實之支出項目，已達帳目
    平衡而掩飾犯行，其罪行事證明確。
五、被告上訴意旨以：原審判決，認被告係利用業務上使用電子
    計算機處理會計資料之電腦記帳系統內，多次故意登錄或輸
    入不實資料，進而侵占原告公司現金云云。其既認定被告有
    多次故意登錄或輸入不實資料，自應以被告登錄或輸入不實
    資料之原始帳冊為憑，始足證明。又告訴人於被告卸任會計
    主任至離職之1年2個月期間，均未通知被告會同核對帳目不
    符及確認現金短少之情事，故證人王珊珊所述列印該財務報
    表乙節，縱令屬實，亦未會同被告核對確認，遑論其始終未
    能提出該財務報表，則本件究竟有無所謂帳目不符，並非無
    疑。按諸常理，其於公司發生逐筆重大資金短少情形時，其
    對客戶之付款能力顯將明顯出現捉襟見肘之異常現象，斷不
    至於遲未發現，且縱令其未立即發現而勉強繼續經營，業務
    亦必發生緊縮現象。從而，由告訴人公司85年度申報營利事
    業所得稅及其前後年度之營利事業所得稅申報資料情形，必
    能呈現該事實之一端，爰請調查告訴人公司85年度及其前後
    年度之營利事業所得稅申報資料，以查明該公司於各該年度
    有無業務緊縮之情形，俾得以間接證明其有無資金短少之情
    形。再使用電腦作業之一般常識。茲其既因懷疑被告帳目不
    清始改由王珊珊接任會計主任，則其未將被告所作帳冊鎖定
    備檔，任令其置於可由其他人竄改更動之狀態，而於事隔 3
    年餘後，始片面彙整電腦資料主張帳目不符，並於其總公司
    會計主任李香苓尚且不知帳目不符與現金短少之間有無因果
    關係之情形下，率認該帳目不符者即為侵占之證明，能謂確
    信無疑？經查：
  (一)告訴人國盛公司係採電子計算機處理會計資料之商業，原由
    被告擔任會計主任，經管記帳系統，迨85年5月1日，因帳目
    不符，將被告暫時調離現職，由證人王珊珊接手，然被告卻
    無法將85年4 月底前之資產負債表、日結表、月報表等會計
    資料移交，僅交付保險箱號碼及鑰匙，故自85年5 月重新分
    開作帳，同時電腦交由被告補帳，依被告補帳後之電腦資料
    核對交接時之公司現金有所不符等情，分據告訴人公司及證
    人王珊珊陳述明確，本件既肇因被告未能即時列出帳表供查
    ，而又自承調離會計主任一職後尚繼續留在告訴人公司任職
    ，並參與補帳，嗣後又苛責告訴人公司未提出其製作之原始
    帳冊供查，如此辯解若可以成立，適足以說明被告原先不按
    時列帳，即係出於預謀，藉以日後作為濛混之藉口，否則作
    為會計主管，又怎能如此違背會計作業程序。況被告未能按
    時列出帳表，然公司仍應存有各項憑證（如傳票），經本院
    上訴審命被告與公司人公司對帳後，被告辯稱該筆係以現金
    544000支出兌換美金，有會計即證人丙○○於4.６所製作
    之「現金支出544000，兌換盈盈6000」傳票附卷可證（7.
    ９被告刑事答辯狀(一)證二），與玉山民生分行帳戶於4.５
    以活存544000結購美金，並非同一筆交易，倘為同一筆交易
    ，丙○○豈會將活存帳目記載為現金支出。且該筆民生分行
    活存支出係證人丙○○辦理，有匯出匯款賣出水單係出於丙○○筆跡可證等語。然告訴人稱：原審法院審判期間，玉山
    銀行已函覆證實85年4月1日至同年4月5日公司或丙○○均無
    以現金購買美金，且公司於當時僅有活存支出0000000筆交
    易，亦有存摺在卷可證（見8.告訴人刑事陳報狀(二)證一
    ）。至被告7.９刑事答辯狀(一)所提證六「現金請款單」係
    被告親筆書寫，再交由證人丙○○製作傳票，顯見銀行活存
    支出之款項被告並未作帳，另再做現金請款單報帳云云。質
    之被告亦坦認請款單為其所書，而匯出匯款賣出水單，原書
    寫錯誤，經銀行承辦人葉玉貞在刪改處加蓋戳記，亦有匯出
    匯款水單附卷可佐，則告訴人公司指現金544000元部分係以
    該公司玉山銀行民生分行以「活存」科目支出，被告再以現
    金支出重複報列，自始信而有徵。
  (二)被告復辯稱就告訴人所提之帳冊資料比對結果，並無3.29
    之支出傳票及日記帳，而2.之日記帳記載10000000付款
    單之支出帳目內容為「（科目）預收訂金，（摘要）聯合信
    用卡手續費，（金額）41」，與副董暫支之帳目完全無關，
    何能作為被告犯罪證明。又查總公司2.日記帳第二頁有
    「（科目）中信城中活存0000000,（摘要）總公司入，（金
    額）690000」及「（科目）總公司往來，（摘要）入中信活
    存，（金額）690000」之記載，顯示該筆690000係直接在總
    公司作帳內沖銷，未使用付款單，而告訴人事後所提證據卻
    使用民法分公司10000000付款單，且與該付款單原記載內容
    不符，顯不足信。而告訴人指稱：公司提出之證物為玉山銀
    行存摺、付款單、中央信託局國盛鄭州路公司及副董李梓煌
    存摺，其中玉山銀行存摺上有被告核對過本筆帳款後註明付
    款單號碼1372，並在存摺上以箭頭指示方向並標示2.26，13
    72之暫支現金2,750,520 元係由2.27 款存入750,000元、
    1,010,000元，2.28現金存入300,520元及2.27副董轉現金帳
    690,000 元存入中信城中分行沖銷，並在沖銷線條上書寫「
    副董匯US一萬，1372」記號，此書寫方式與公司提出付款單
    上被告所寫相同，顯然副董確有暫支並沖銷上開款項，被告
    才會在存摺及付款單上註記，而被告卻未詳實作帳。且被告
    將侵占現金之付款單記在3.，適逢國定假日，原審法院
    於審理時核對國盛旅行社之玉山銀行、彰化銀行及中央信託
    局存摺，該日前後公司均無69萬的存提記錄云云。經提示玉
    山銀行存摺（節頁），國盛旅行社付款單等質之被告何以85
    年2月27日付款單已載明副董事長清償69萬元，而同年3月29
    日又做副董事長暫支69萬元存入彰化銀行？被告始終支吾以
    對，就其主管業務，無法明確交待，堪認告訴人公司之指訴
    ，被告尚有侵占公司現金69萬元部分應非子虛。至公司於日
    常營運中發生現金短少如非財務困難當不致於發生營運異常
    ，充其量亦僅發生資金調度問題，被告以此辯稱若因其侵占
    必發生公司營運異常，並無可採。末查，被告為公司最高會
    計主管，現金收入均由被告審核保管，各項財務報表均需經
    過被告審核簽章，非能以休假或其他理由推卸審核及覆核之
    責。再會計人員均可依自己授權代號製表列印傳票單據，然
    均需蓋章負責，會計主管休假時，會計人員仍可製作傳票表
    單，惟被告銷假後需覆核無誤，始可使用其授權密碼鎖帳，
    被告未鎖帳前，會計人員印製之傳票單據若有做錯，均可自
    行修改，待被告覆核鎖帳後只有被告可再做更動，被告豈可
    能將與董事長同級之授權密碼隨意授權下屬。
  (三)又被告所辯與被告有同級授權密碼者尚有董事長、副董事長
    、總經理及接任被告職位之王珊珊，惟其等均無法接觸到被
    告所控管之現金，豈有可能去竄改帳目，被告所辯應均為卸
    責之詞。
六、經查本案附表二(一)重覆登帳(1)P4-1之時間為85年4 月15日，
    (2)P4-2之時間為85年3月15日，(5)P4-4之時間為85年3月31日
    ，(二)虛列支出(3)P4-2之時間為85年3月29日，(4)P4-3Ｚ000000
    000收款單之時間為85年4月6日，I00000000付款單之時間為
    85年2月9日，此有告訴人於96 年7月30日所提刑事陳報狀附
    有關資料在卷（本院卷第56頁至第59頁）可稽，被告對上開
    時間並無異見，自堪認為上開時間為被告犯罪時間。綜上所
    述，被告及其辯護人上開所辯，係卸責之詞，均不足採信，
    其事證明確，犯行可堪認定。
七、按被告行為後，刑法業於94年1月7日修正，於同年2月2日公
    布，並於95年7月1日施行。修正後刑法第2條第1項規定：「
    行為後法律有變更者，適用行為時之法律。但行為後之法律
    有利於行為人者，適用最有利於行為人之法律」，上揭條文
    係規範行為後法律變更所生新舊法律比較適用之準據法，於
    刑法修正施行後，應適用上揭條文之規定，為「從舊從輕」
    之比較。又法律變更之比較適用，比較時應就罪刑有關之共
    犯、未遂犯、想像競合犯、牽連犯、連續犯、結合犯，以及
    累犯加重、自首減輕暨其他法定加減（如身分加減）與加減
    例等一切情形，綜其全部罪刑之結果而為比較；且就比較之
    結果，須為整體之適用，不能割裂分別適用各該有利於行為
    人之法律，此即法律變更之比較適用所應遵守之「罪刑綜合
    比較原則」及「擇用整體性原則」（最高法院24年上字第46
    34號判例、27年上字第2615號判例、95年第8 次刑事庭會議
    決議意旨參照）。以下即比較修正施行前後刑法暨相關法律
    之規定：
  (一)刑法第336條第2項之業務侵占罪非此次修法之範圍，其法定
    刑形式上仍維持「六月以上五年以下有期徒刑，得併科三千
    元以下罰金」。然修正前刑法第33條第5 款規定：「罰金：
    一元（銀元）以上。」，而依罰金罰鍰提高標準條例規定，
    就72年6 月26日前修正之刑法部分條文罰金數額提高二至十
    倍，其後修正者則不提高倍數，並依現行法規所定貨幣單位
    折算新臺幣條例規定，以銀元一元折算新臺幣三元。修正後
    刑法第33條第5 款規定：「罰金：新臺幣一千元以上，以百
    元計算之。」，刑法第33條第5 款所定罰金貨幣單位經修正
    為新臺幣後，刑法分則各罪所定罰金刑之貨幣單位亦應配合
    修正為新臺幣，為使刑法分則編各罪所定罰金之最高數額與
    刑法修正前趨於一致，乃增訂刑法施行法第1條之1：「中華
    民國94年1月7日刑法修正施行後，刑法分則編所定罰金之貨
    幣單位為新臺幣。94年1月7日刑法修正時，刑法分則編未修
    正之條文定有罰金者，自94年1月7日刑法修正施行後，就其
    所定數額提高為三十倍。但72年6 月26日至94年1月7日新增
    或修正之條文，就其所定數額提高為三倍。」。從而，刑法
    分則編各罪所定罰金刑之最高數額，於上開規定修正後並無
    不同，惟修正後刑法第33條第5 款所定罰金刑最低數額，較
    之修正前提高，經新、舊法比較適用結果，新法並未較有利
    於被告。
  (二)關於連續犯：修正前刑法第56條有關「連續數行為而犯同一
    之罪名者，以一罪論，但得加重其刑至二分之一」之連續犯
    規定，經修正刪除，此刪除雖非犯罪構成要件之變更，但顯
    已影響行為人刑罰之法律效果，自屬法律有變更，而刪除連
    續犯之規定後，被告所犯各罪均應依數罪併罰之規定分論併
    罰，是比較修正前、後法結果，自以行為時法律即修正前法
    論以連續犯較有利於被告。
  (三)關於牽連犯：修正前刑法第55條規定：「一行為而觸犯數罪
    名者，或犯一罪而其方法或結果之行為犯他罪名者，從一重
    處斷。」，修正後已將「犯一罪而其方法或結果之行為犯他
    罪名者，從一重處斷」之牽連犯規定刪除，故依修正後之刑
    法規定，被告所犯各罪應依數罪併罰之規定分論併罰。比較
    修正前、後之法律規定，應以修正前之牽連犯規定較有利於
    被告。
  (四)又被告行為後，商業會計法第72條第1款之規定，業於95年5
    月24日修正公布，並自同日施行，其法定刑由「五年以下有
    期徒刑、拘役或科或併科新臺幣十五萬元以下罰金」，提高
    為「五年以下有期徒刑、拘役或科或併科新臺幣六十萬元以
    下罰金」。新舊法比較之結果，以行為時即修正前之舊法有
    利於行為人。
  (五)綜上，本件經綜合觀察全部罪刑比較之結果，新刑法並無較
    有利於被告之情形，上開規定應依刑法第2條第1項前段規定
   ，適用修正前刑法相關規定而為論科。
八、被告為國盛公司民生分公司之會計主任，主管以國盛公司民
    生分公司採用之科威資訊公司所設計之電腦程序密碼管理系
    統，處理該分公司會計之收、支帳款及記帳、審核、保管持
    有置放現金之保險箱鑰匙及密碼等業務（處理過程如附表一
    所示），亦係從事業務及以電子計算機處理會計資料之商業
    之主辦會計人員，已如前述，其多次將其業務上持有之國盛
    公司民生分公司收入現金、外幣侵占入己，嗣為使該國盛公
    司民生分公司之帳目收支平衡免為該公司發覺，乃於業務上
    使用電子記算機處理會計資料之電腦記帳系統內，多次故意
    登錄或輸入不實資料，核被告所為是犯刑法第336條第2項業
    務侵占罪及修正前商業會計法第72條第1 款使用電子計算機
    處理會計資料之商業，主辦會計人員故意登錄或輸入不實資
    料罪，又修正前商業會計法第72條第1 款之罪，原已含有業
    務上登載不實之本質，與刑法第215 條之從事業務之人明知
    為不實之事項而登載於業務上文書罪，皆規範處罰同一之登
    載不實行為，應屬法規競合，且前者為後者之特別規定，依
    特別法優於普通法之原則，自應優先適用修正前商業會計法
    第72條第1 款論處（最高法院91年度台上字第1121號判決參
    照），其所犯2 罪，先後多次犯行，均時間密接，所犯均構
    成要件相同之罪名，顯係基於概括犯意為之，均為連續犯，
    應依修正前刑法第56條規定論以一罪，又其所犯刑法第 336
    條第2項業務侵占罪及修正前商業會計法第72條第1款使用電
    子計算機處理會計資料之商業，主辦會計人員故意登錄或輸
    入不實資料罪之2罪間，有方法結果之牽連關係，應依修正
    前刑法第55條後段之規定，從一重之業務侵占罪處斷。另被
    告所犯違反商業會計法部分，雖未經公訴人予以起訴，惟此
    部分與被告被訴有罪部分有裁判上一罪關係，自得併予審理
    。
九、原審據以論科，固非無見，惟原判決對於附表二(一)(二)中，除
    (4)P4-3之時間有載明係85年4月6日，其餘則付闕如，就被告
    犯罪時間未明確記載及認定，尚有未合；又被告行為後，刑
    法業於94年2月2日修正公布，並於95年7月1日施行，原審未
    及比較適用新舊，亦屬未合，被告上訴意旨仍執陳詞，否認
    犯罪，雖不足取，惟原判決既有上開可議之處，即屬無可維
    持，應由本院予以撤銷改判，爰審酌被告之品行、生活狀況
    、智能程度，犯罪之動機、目的、手段，侵占之金額、事後
    均未返還任何侵占款項等一切情狀，量處有期徒刑壹年捌月
    。
據上論斷，應依刑事訴訟法第369條第1項前段、第364條、第299
條第1項前段，修正前商業會計法第72條第1款，刑法第2條第1項
前段、第11條前段、第336條第2項，修正前刑法第56條、第55條
，修正前罰金罰鍰提高標準條例第1條前段，刑法施行法第1條之
1，判決如主文。
本案經檢察官周誠南到庭執行職務。
中    華    民    國    97    年    9     月    23    日
                  刑事第三庭  審判長法  官  蔡秀雄
                                    法  官  謝靜恒
                                    法  官  許文章
以上正本證明與原本無異。
如不服本判決，應於收受送達後十日內向本院提出上訴書狀，其
未敘述上訴之理由者並得於提起上訴後十日內向本院補提理由書
（均須按他造當事人之人數附繕本）。
                                    書記官  蔡慧娟
中    華    民    國    97    年    9     月    23    日
附錄：本案論罪科刑法條
刑法第336條第2項
對於業務上所持有之物，犯前條第一項之罪者，處六月以上五年
以下有期徒刑，得併科三千元以下罰金。
修正前商業會計法第72條
使用電子計算機處理會計資料之商業，其前條所列人員或處理該
電子計算機有關人員有左列情事之一者，處五年以下有期徒刑、
拘役或科或併科新臺幣十五萬元以下罰金：
一、故意登錄或輸入不實資料者。
二、故意毀損、滅失、塗改貯存體之會計資料，致使財務報表發
    生不實之結果者。
三、故意遺漏會計事項不為登錄，致使財務報表發生不實之結果
    者。
四、其他利用不正當方法，致使會計事項或財務報表發生不實之
    結果者。


司法院資訊處製作；財團法人民間司法改革基金會備份。
